【裁判字號】    92,台上,6133
【裁判日期】    921106
【裁判案由】    竊盜
【裁判全文】
最高法院刑事判決                              九十二年度台上字第六一三三號
    上  訴  人  甲○○
右上訴人因竊盜案件，不服台灣高等法院台中分院中華民國九十二年六月二十五日第
二審判決（九十一年度上易字第二一三四號，起訴案號：台灣南投地方法院檢察署九
十年度偵字第四一六二號），提起上訴，本院判決如左：
    主  文
原判決關於甲○○部分撤銷，發回台灣高等法院台中分院。
    理  由
按不得上訴於第三審法院之罪與得上訴之罪為想像競合犯，而不得上訴之罪為重，得
上訴之罪為輕，雖依刑法第五十五條從不得上訴之重罪論科，惟其競合之輕罪，原得
上訴，而裁判上一罪之上訴又不可分，則對於該重罪亦應認為得上訴於第三審法院。
本件原判決認定上訴人甲○○競合犯刑法第三百二十一條第一項第四款之加重竊盜罪
、修正前水利法第九十二條之一第一項後段之在行水區內擅採砂石，致生公共危險罪
，而依刑法第五十五條從一重之加重竊盜罪處斷，雖其從以處斷之重罪即加重竊盜罪
屬刑事訴訟法第三百七十六條第二款不得上訴於第三審法院之案件，但所競合觸犯之
輕罪即在行水區內擅採砂石，致生公共危險罪係得上訴第三審法院之案件，依前開說
明自得上訴於第三審法院，先予敘明。
本件原判決認定上訴人為設於南投縣竹山鎮○○○段社寮堤坊二Ｋ旁濁水溪河川公地
內如玉砂石場（如原判決附圖一所示）之負責人，明知濁水溪河床早已全面禁採砂石
，且南投縣竹山鎮○○○段社寮堤坊二Ｋ旁濁水溪河川公地行水區之砂石係屬國有，
不得任意挖取。詎竟未經主管機關核准，於民國九十年十一月十七日至同年月十八日
間，利用該砂石場準備拆除選洗設備及遷離場內砂石之機會，僱用綽號「蘋果」之成
年男子，綽號「蘋果」者再僱用挖土機司機曾景達、曾要林及其他已成年姓名年籍不
詳之挖土機、砂石車司機，共同基於意圖為自己不法所有之犯意聯絡，由上訴人按日
給付新台幣（下同）二千元不等之工資為代價，以上開遷場作業為掩護，在如原判決
附圖二所示之河川公地行水區內擅自挖採砂石，違反不得於行水區內擅採砂石之規定
，並將所盜採之砂石運載至如玉砂石場內放置得利。另僱用王台虎在現場指揮砂石傾
倒並攔阻他人進入。嗣於九十年十一月十八日十一時許，經警會同經濟部水利處第四
河川局查獲，上訴人等共盜採砂石面積計達三三三四立方公尺（深度達一米），改變
河川地形及妨礙河水淤積及水道保護，客觀上足生公共危險等情。因而撤銷第一審關
於諭知上訴人無罪部分之判決，改判依想像競合犯論處上訴人結夥三人以上竊盜罪刑
，固非無見。
惟查：(一)、有罪之判決書，對被告有利之證據不採納者，應說明其理由，為刑事訴訟
法第三百十條第二款所明定。故有罪判決書對於被告有利之證據，如不加採納，必須
說明其不予採納之理由，否則即難謂無判決不備理由之違誤。是事實審法院應於審判
期日就被告否認犯罪所為有利之辯解事項與證據，予以調查，而於有罪判決理由內詳
加論列，否則率行判決，即屬於法有違。上訴人否認有前揭犯行，辯稱：伊係僱用曾
要林等人在現場整地，檢察官指伊盜採面積三三三四立方公尺（深度一米）之砂石，
然在現場及如玉砂石場等處，並未查獲任何新堆積之砂石等語。而第一審判決為上訴
人無罪之諭知，係以現場遭查扣之挖土機僅三台、堆土機一台，而由上訴人自承於九
十年十一月十七日八時起作業，至被警方查獲時之九十年十一月十八日十一時止，前
後共僅約二十七小時，以上開機具於上開期間內，縱日以繼夜不停挖採，亦不可能有
面積三三三四平方公尺及深一公尺之挖採面積，因認公訴人所指各情核與經驗法則有
違（第一審判決理由欄四、(二)），為其主要論據之一；又曾要林供稱：伊於九十年十
一月十八日八時，至如玉砂石場開挖土機採砂石，伊採砂石的量約有五、六台砂石車
（原判決第三頁第十五至十八行）等情。上訴人辯解及曾要林供述各情，暨第一審判
決上開論斷各節是否屬實，苟上訴人辯解及曾要林供述各情，暨第一審判決上開論斷
各節屬實，則上訴人是否有盜採如原判決事實欄所記載面積及數量之砂石，即非全無
疑義，尚待調查釐清。原審就上情未詳予調查釐清，復未說明上情何以不能為有利上
訴人認定之理由，遽予認定上訴人等共盜採砂石面積計達三三三四立方公尺（深度達
一米），並將所盜採之砂石運載至如玉砂石場內放置，而改變河川地形、妨礙河水淤
積及水道保護，客觀上足生公共危險等情，其查證未盡且理由欠備，率行判決，尚有
未合。(二)、依法應於審判期日調查之證據雖已調查，而其內容未明瞭者，即與未經調
查無異，如遽行判決，仍屬應於審判期日調查之證據而未予調查，尚不得遽對被告為
有利或不利之認定。又檢察官就犯罪事實一部起訴者，其效力及於全部，刑事訴訟法
第二百六十七條定有明文。台灣南投地方法院檢察署檢察官不服第一審判決向原審提
起上訴，其於上訴理由中指稱：「……如玉砂石場近日更遭竹山分局查獲假遷廠之名
行盜採之實（參附件移送書，本署分九十一年度偵字第三四七二號、第三四七三號案
，至其盜採之大片範圍，懇請上訴法院調卷參酌即明），其手法與本件如出一轍，辯
解完全相同，盜採範圍更形恐怖，……」（原審卷第五頁）等情，檢察官上訴意旨所
指上開各情是否屬實？苟檢察官上訴意旨所指上開各情屬實，則上開部分與本件是否
有實質上或裁判上一罪之關係？苟上開部分與本件有實質上或裁判上一罪之關係，是
否應就上開部分併予審判？否則即屬刑事訴訟法第三百七十九條第十二款所稱「已受
請求之事項未予判決」之違法。上情與本件事實如何及如何為法律之適用攸關，自應
詳予調查釐清。原審就上情未詳予調查釐清，其事實如何有欠明瞭，不足為法律之適
用，尚有未洽。(三)、刑事訴訟法第九十五條第一款規定，訊問被告應先告知犯罪嫌疑
及所犯所有罪名。罪名經告知後，認為應變更者，應再告知。旨在使被告得以充分行
使防禦權，以達刑事訴訟法為發現真實兼顧程序公正之目的。此條款既規定於總則編
內，原審自有其適用，原審於適用同法第三百條變更檢察官所引應適用之法條時，尤
須踐行同法第九十五條第一款之規定，始能避免突襲裁判而確保被告權益。本件檢察
官係起訴上訴人涉犯刑法第三百二十條第一項之竊盜等罪嫌，第一審判決認不能證明
上訴人犯罪，而為上訴人無罪之諭知，原判決撤銷第一審關於上訴人部分之判決，並
變更檢察官起訴法條依想像競合犯論上訴人以刑法第三百二十一條第一項第四款之加
重竊盜罪（原判決第九頁第五至七行）。然稽諸原審之訊問及審判筆錄，關於告知犯
罪嫌疑及所犯所有罪名部分，係記載：「詳如起訴書所載」等語（原審卷第八十五頁
）。而未再有告知上開罪名變更之記載，其所踐行之訴訟程序，自有可議。上訴意旨
指摘原判決關於上訴人部分不當，尚非全無理由，應認就此部分有撤銷發回更審之原
因。
據上論結，應依刑事訴訟法第三百九十七條、第四百零一條，判決如主文。
中      華      民      國    九十二    年     十一     月      六      日
                              最高法院刑事第三庭
                                  審判長法官  董  明  霈
                                        法官  林  茂  雄
                                        法官  張  祺  祥
                                        法官  洪  文  章
                                        法官  花  滿  堂
      右正本證明與原本無異
                                              書  記  官
中      華      民      國    九十二    年     十一     月     十三     日


司法院資訊處製作；財團法人民間司法改革基金會備份。
